【裁判字號】    94,訴,742
【裁判日期】    950615
【裁判案由】    撤銷贈與等
【裁判全文】
臺灣新竹地方法院民事判決               94年度訴字第742號
原      告  合作金庫銀行股份有限公司
法定代理人  戊○○
訴訟代理人  乙○○
被      告  丙○○
            丁○○
法定代理人  甲○○
訴訟代理人  葉文博律師
上列當事人間撤銷贈與等事件，本院於民國95年6月1日辯論終結
，判決如下：
    主  文
原告之訴駁回。
訴訟費用由原告負擔。
    事實及理由
一、原告起訴主張
（一）被告丙○○於民國90年12月3日向原告借款新台幣（下同
      ）1,000,000元，目前尚欠571,751元及依借款契約約定之
      利息、違約金。惟被告丙○○卻將名下唯一如附表所示之
      土地及坐落其上之34建號房屋（門牌號碼新竹縣竹北市麻
      園18號，以下房屋及土地合併簡稱系爭房地）贈與其子被
      告丁○○。按債務人所為之無償行為，有害及債權者，債
      權人得聲請法院撤銷之，又債權人依民法第244條第1項規
      定聲請法院撤銷時，得並聲請命受益人或轉得人回復原狀
      ，民法第244條第1項、第4項前段定有明文。被告丙○○
      將系爭房地贈與被告丁○○使其自身限於無資力，且使原
      告債權無法受償，依據上開規定，請求撤銷被告間之無償
      贈與契約及塗銷所有權移轉登記以回復原狀。
（二）對被告抗辯所為之陳述
      1.被告丙○○與甲○○所簽訂之離婚協議書約定給付贍
        養費及慰撫金債務僅為一般債權，無優先受償之權利
        。被告丙○○書立同意書同意移轉系爭房地及實際移轉
        系爭房地所有權之時，被告丙○○除上開財產外並無其
        他財產可供擔保其所負之債務，被告丙○○移轉系爭房
        地將系爭房地之所有權移轉登記予被告丁○○即為有害
        債權之行為。
      2.被告丙○○所書立之同意書雖附有條件，即其前妻甲○○必須負擔設定於系爭房地上最高限額抵押三百九十萬
        元擔保之訴外人日盛國際商業銀行之貸款，但該條件與
        被告丙○○所移轉之系爭房地之價值顯不相當，故被告
        丙○○移轉系爭房地予被告丁○○仍為無償贈與。
      3.另離婚協議書、同意書之證人之簽名筆跡為同一人所為
        ，因此，上開文書之真正仍有可議，且被告丙○○與前
        妻甲○○90年7月19日離婚，於94年1月4日將系爭房地
        移轉予其子被告丁○○卻仍居住於系爭房地，顯與常情
        不符，顯見被告丙○○係為脫免原告之追償而為詐害行
        為。
（三）聲明：被告丙○○與被告丁○○於93年12月25日就附表所
      示之系爭房地所為之贈與契約撤銷，並塗銷94年1月4日就
      附表所示之系爭房地所有權移轉登記。
二、被告之抗辯
（一）被告丙○○與被告丁○○之母甲○○（即被告丁○○之法
      定代理人）於90年7月19日協議離婚，並約定被告丁○○
      及另一名子女由甲○○擔任監護人，被告丙○○並願給付
      贍養費及慰撫金6,000,000元做為子女之教育基金。惟被
      告丙○○嗣後並未依約給付6,000,000元，嗣於93年11月
      15日被告丙○○書立同意書附條件（系爭房地之銀行貸款
      由甲○○承受）將系爭房地移轉所有權登記予甲○○或子
      女名下以抵償上開贍養費、慰撫金債務。被告等為節稅之
      故而將系爭房地之所有權移轉登記設定為贈與，但實際並
      非贈與而係抵償被告丙○○原應負擔之贍養費債務。因此
      ，被告丙○○與甲○○上開債務成立之時間早於原告與被
      告丙○○之債務，被告丙○○簽立同意書同意將系爭房地
      移轉甲○○或子女之時間亦早於原告借款予被告丙○○之
      時間。因此，原告對被告丙○○之債務成立之時間既在被
      告丙○○同意給付贍養費及同意以系爭房地抵償上開贍養
      費等債務之後，被告等之行為自非詐害原告之債權，而被
      告移轉系爭房地予被告丁○○係清償既存之債務，雖發生
      積極財產減少，但亦減少消極財產（負債），並未減弱被
      告丙○○之資力。綜上，原告依據民法244條第1項規定，
      訴請撤銷被告間之契約並請求塗銷所有權登記回復原狀，
      並無理由。
（二）聲明：駁回原告之訴。
三、法院之判斷
（一）兩造不爭執之事實
      1.被告丙○○於90年12月3日向原告借款1,000,000元，目
        前尚欠571,751元及依借款契約約定之利息、違約金。
      2.被告丙○○將名下唯一之財產系爭房地，於94年1月4日
        以贈與之登記原因，移轉所有權予其子被告丁○○。
（二）本件爭執要點
      1.被告丙○○將系爭房地移轉被告丁○○是否為無償贈與
        ？
      2.被告丙○○移轉系爭房地如非無償贈與，是否仍為詐害
        債權之行為，原告得主張撤銷，請求回復原狀？
（三）得心證之理由
      1.本件系爭房地之所有權移轉雖於土地登記簿謄本上記載
        登記之原因為贈與，有系爭房地之土地及建物登記簿謄
        本在卷可參。惟被告抗辯該登記原因乃出於稅務作業，
        實際上系爭房地之所有權移轉係為抵償被告丙○○積欠
        其前妻甲○○之贍養費債務等語，並提出離婚協議書及
        同意書等件為證。而被告提出之離婚協議書經本院向桃
        園縣蘆竹鄉戶政事務所查詢，90年7月19日被告丙○○
        與其前妻甲○○為離婚登記時交付之離婚協議書正本與
        被告所提出之離婚協議書影本相符，有桃園縣蘆竹鄉戶
        政事務所95年5月11日桃蘆戶字第0950001925號函在卷
        可參。因此，被告抗辯被告丙○○與其前妻在90年間離
        婚時即約定有贍養費六百萬元之債務等情，應堪認定。
        被告既積欠其前妻甲○○六百萬元之贍養費無力清償，
        其將系爭房地移轉予債權人甲○○所指定之被告丁○○
        抵償債務，自非無償贈與被告丁○○。因此，原告主張
        被告丙○○將系爭房地移轉被告丁○○為無償贈與，並
        依據民法第244條第1項及第4項前段規定，請求撤銷被
        告間之贈與契約並請求塗銷所有權移轉登記已回復原狀
        云云，顯無理由。
      2.按債務已屆清償期，債務人就既存債務為清償者，固生
        減少積極財產之結果，但同時亦減少其消極財產，於債
        務人之資力並無影響，不得指為民法第二百四十四條第
        一項或第二項之詐害行為。惟在代物清償，如代償物之
        價值較債權額為高，有損害於債權人之權利時，而受益
        人於受益時方知其情事者，仍有同法條第二項之適用，
        最高法院55年台上字第2839號著有判例可參。被告丙○○將其名下唯一之財產即系爭房地用於清償其與前妻甲○○之債務，以致於其他一般債權人如原告等無法受償
        ，但被告丙○○在被宣告破產前，於不為詐害債權之範
        圍內，仍有權利自由處分其財產，而其以自有之財產清
        償債務，依據上開判例所示，清償既存之債務並非詐害
        債權，除非代物清償之價值較債權額為高。因此，被告
        丙○○以其所有之系爭房地所有權移轉予債權人甲○○
        指定之被告丁○○，為清償既存債務，難認為民法第
        244 條第1項或第2項之詐害行為。
（四）綜上，本件被告丙○○移轉系爭房地所有權予其債權人甲○○指定之被告丁○○，以抵償被告丙○○積欠債權人甲○○之贍養費等債務，並非無償行為，且清償既存債務非
      詐害行為，因此，原告主張被告間為詐害行為，依據民法
      第244條之規定請求撤銷其間之契約及塗銷所有權移轉登
      記，為無理由，不能准許，應予駁回。
四、訴訟費用負擔之依據：民事訴訟法第78條。
中    華    民    國    95    年    6     月    15    日
                  民事第一庭    法  官  黃珮禎
以上正本係照原本作成。
如對本判決上訴，須於判決送達後20日內向本院提出上訴狀。
中    華    民    國    95    年    6     月    15    日
                                書記官  黎秀娟
┌─────────────────────────────────────────────────────────────┐
│附表：                                                                                                 94年度訴字第742號  │
├──┬──────────────────────────┬─┬────────────┬─────────┬──────┤
│編號│      土          地          坐          落        │地│    面            積    │                  │            │
│    ├───┬────┬────┬────┬───────┤  ├──┬──┬──────┤  權  利  範  圍  │備        考│
│    │縣  市│鄉鎮市區○   段   ○ ○  段 │ 地      號   │目│公頃│公畝│  平方公尺  │                  │            │
├──┼───┼────┼────┼────┼───────┼─┼──┼──┼──────┼─────────┼──────┤
│001 │新竹縣│ 竹北市 │  麻園  │        │    413-2     │建│    │    │   253      │    全部          │            │
└──┴───┴────┴────┴────┴───────┴─┴──┴──┴──────┴─────────┴──────┘
┌─────────────────────────────────────────────────────────────────┐
│附表︰94年度訴字第742號                                                                                                           │
├──┬──┬────┬────┬────┬───────────────────────┬────────────┬───┬───┤
│    │    │        │        │建築式樣│  建  物  面  積          （單位：平方公尺）  │附屬建物單位：平方公尺  │      │      │
│    │    │        │        │        ├───┬───┬───┬───┬───┬───┼────┬───┬───┤權  利│      │
│    │    │        │        │主要建築│主建物│主建物│主建物│主建物│主建物│  合  │ 主要建 │  面  │  面  │      │      │
│編號│建號│建物門牌│基地坐落│        │層  及│層  及│層  及│層  及│層  及│      │        │      │  積  │      │備  考│
│    │    │        │        │材 料 及│面  積│面  積│面  積│面  積│面  積│      │ 築材料 │      │      │      │      │
│    │    │        │        │        │      │      │      │      │      │      │        │      │  單  │範  圍│      │
│    │    │        │        │房屋層數│      │      │      │      │      │  計  │ 及用途 │  積  │  位  │      │      │
├──┼──┼────┼────┼────┼───┼───┼───┼───┼───┼───┼────┼───┼───┼───┼───┤
│001 │34  │新竹縣竹│新竹縣竹│一層    │51.30 │      │      │      │      │      │        │      │      │全部  │      │
│    │    │北市麻園│北市麻園│        │      │      │      │      │      │      │        │      │      │      │      │
│    │    │18號    │段413-2 │        │      │      │      │      │      │      │        │      │      │      │      │
│    │    │        │號      │        │      │      │      │      │      │      │        │      │      │      │      │
└──┴──┴────┴────┴────┴───┴───┴───┴───┴───┴───┴────┴───┴───┴───┴───┘


司法院資訊處製作；財團法人民間司法改革基金會備份。
